【裁判字號】    98,消債抗,193
【裁判日期】    981201
【裁判案由】    更生事件
【裁判全文】
臺灣臺北地方法院民事裁定           98年度消債抗字第193號
抗  告  人  甲○○
代  理  人  沈以軒律師
上列抗告人因消費者債務清理事件聲請更生，對於中華民國97年
11月26日本院97年度消債更字第1033號裁定提起抗告，本院裁定
如下：
   主  文
抗告駁回。
抗告程序費用新臺幣壹仟元由抗告人負擔。
    理  由
一、抗告意旨略以：伊有不能清償債務情事，前已提出債權人清
    冊，以書面向最大債權金融機構國泰世華商業銀行請求共同
    協商債務清償方案，於民國95年10月間協商成立並約定每月
    償還新臺幣（下同）20,251元，且遵期還款年餘。惟伊於97
    年1月因病情加重無法工作，伊為免未到期欠款部分因毀諾
    視為全部到期，委請兒女親友先為墊付，詎料伊病情經半年
    仍未見好轉，不得已而於97年6月9日毀諾。綜上，伊顯有非
    可歸責於己之事由致無法依原協商條件繼續繳款，爰依消費
    者債務清理條例第151條第5項但書之規定，聲請裁定准予更
    生，乃原法院不察，竟以伊未具體提出證據證明伊因生病致
    97年1月至6月無工作收入而無法履行協商方案為由駁回伊之
    聲請。爰依法提起本件抗告等語。並聲明：原裁定廢棄，應
    准許抗告人更生之聲請。
二、按債務人對於金融機構因消費借貸、自用住宅借款、信用卡
    或現金卡契約而負債務，在聲請更生或清算前，應提出債權
    人清冊，以書面向最大債權金融機構請求協商債務清償方案
    並表明共同協商之意旨，消費者債務清理條例（以下簡稱「
    消債條例」）第151條第1項定有明文。又債務人與金融機構
    協商成立者，不得聲請更生或清算，但因不可歸責於己之事
    由，致履行顯有重大困難者，不在此限；本條例施行前，債
    務人依金融主管機關協調成立之中華民國銀行公會會員辦理
    消費金融案件無擔保債務協商機制與金融機構成立之協商，
    準用前項之規定，消債條例第151條第5項、第6項亦分別定
    有明文。是債務清償方案成立後，債務人若發生情事變更，
    在清償期間收入或收益不如預期，致該方案履行困難甚或履
    行不能，因不可歸責於己，始能聲請更生或清算，俾免債務
    人任意毀諾已成立之協商，濫用更生或清算之裁判上債務清
    理程序，蓋以債務清償方案係經當事人行使程序選擇權所為
    之債務清理契約，債務人應受該成立之協議所拘束，債務人
    既已與金融機構協商成立，除有上開非可歸責於己致履行困
    難或履行不能情形外，如認該協商方案履行有其他不適當情
    形，自仍應再循協商途徑謀求解決。又債務人於法院裁准消
    費者債務清理程序開啟前，基於謀求自身經濟生活更生之目
    的，當以積極誠實之態度，配合法院進行各項程序。法院雖
    依本條例第10條之規定，有依職權調查必要之事實及證據之
    責，然基於債務人對自身財務、信用、工作之狀況，本應知
    之最詳之理，另參酌同條例第44條、第82條及第46條第3款
    之意旨，苟債務人怠於配合法院調查，或有不實陳述之情形
    ，法院得駁回債務人聲請，準此顯見本條例乃藉由債務人恪
    遵協力義務之方式，以示其確有債務清理之誠意。
三、經查：
  (一)抗告人於消債條例施行前之95年10月間，業就其積欠各金融
    機構之無擔保債務，利用金融主管機關協調成立之中華民國
    銀行公會會員辦理消費金融案件無擔保債務協商機制，與各
    債權銀行成立協商，約定自95年11月起，分120期，利率3%
    ，每月20,251元依各債權銀行債權金額比例清償債務，有協
    議書1份在卷可稽（見本院卷第15至18頁），堪可認定。
  (二)抗告人主張原裁定以其所提97年8月1日之在職證明書，認定
    伊並無97年1月至6月因請假而無任何工作收入之情形存在，
    顯與事實有悖。惟查，抗告人所提之97年8月1日在職證明書
    僅記載：「茲證明甲○○君自民國95年3月迄今（民國97 年
    8月）陸續在本店（蔚藍采辰）打零工，月領9,000元整。」
    ，自無從認定抗告人於97年1月至6月有因病不能工作之事實
    ，且原審法院於98年4月6日曾以裁定命抗告人補正「因不可
    歸責於己之事由致履行原協商方案顯有重大困難之相關證明
    文件」到院，惟抗告人僅提出臺北市市立聯合醫院忠孝院區
    診斷證明書到院，尚不能證明抗告人於97年1月至6月有請假
    之事實，至抗告人辯稱打零工係指臨時性質之零散工作，非
    長期持續不間斷之工作內容，然縱為打零工，其薪資計算與
    發放仍須依抗告人實際出勤情況為之，並非無提出97年1月
    至6月請假證明相關文件之可能，此觀之抗告人提出之抗證2
    （見本院卷第7頁）即明，抗告人既未於原審法院命其補正
    時即時提出，顯見其對法院調查事項未善盡舉證之責，有違
    消債條例藉由債務人恪遵協力義務，以示債務人確有債務清
    理誠意之立法意旨。原審法院以抗告人未提出具體證據及債
    權人國泰世華商業銀行陳報抗告人毀諾時間與其發病期間不
    符等情狀，認定抗告人並無97年1月至6月因請假致無工作收
    入之情形，尚難謂原審法院之認定有何違誤。
  (三)抗告人雖以協商成立後，伊和其女兒收入不足清償部分係向
    親友借錢，惟其並未提出積極之證據以實其說，而其能於所
    指收入不足清償之情況下，尚能繳交18期協商金額，倘非尚
    有其他收入來源，或其必要支出陳述有所不實，實難認與常
    理無違。又抗告人於95年4月9日依「中華民國銀行公會會員
    辦理消費金融案件債務協商機制」規定，向無擔保債權銀行
    申請債務協商時曾提出收入證明切結書（見本院卷第99頁）
    ，抗告人切結工作或收入來源為「修改衣服」，每月收入「
    25,000元」，而抗告人所提出之前揭在職證明書係僅記載抗
    告人自95年3月迄今（97年8月）陸續在蔚藍采辰打零工，足
    見抗告人並未據實說明其工作收入。
  (四)又查，抗告於94年9月間已積欠聯邦商業銀行信用卡費270,4
    92元，至同年10月間亦尚積欠265,670元（於93年12月23日
    辦理通訊預支300,000元，於94年6月10日辦理通訊預支220,
    000元，見本院卷第52、56頁），且曾於94年8月9日向國泰
    世華商業銀行辦理餘額代償229,104元（見本院卷第101頁）
    ，於94年6月13日向花旗銀行申請新卡即利金150,000元（見
    本院卷第65頁），其竟於94年11月1日將其所有坐落臺北縣
    蘆洲市○○段549地號土地持分及其上建號臺北縣蘆洲市○
    ○段2795號房屋，以贈與為原因（原因發生日期94年9月21
    日）移轉登記與其女兒羅莉汶，有抗告人所提出之土地及建
    物登記謄本在卷可稽（見原審卷第108至111頁），且依債權
    人永豐銀行所提出之臺灣板橋地方法院三重簡易庭98年度重
    簡字第578號宣示判決筆錄（見本院卷第46頁、第107、108
    頁）所示，抗告人於前揭土地房屋移轉登記時已積欠聯邦商
    業銀行427,720元，抗告人於向債權銀行申請代償其他債務
    後，將自己所有之不動產移轉登記與其女兒之行為，將使該
    些無擔保之債權人追償困難，實難認抗告人具有清償全體債
    務之誠意，且難認其無利用免責程序以規避債務之心態。
  (五)再抗告人辯稱其因於97年1月初即發病，其卻於97年6月9日
    始毀約，期間抗告人為何仍能依協商金額還款，是否抗告人
    尚有其他收入來源，或有隱匿財產情事，非無可疑之處，而
    抗告人又未能充分舉證其有因不可歸責於己之事由，致履行
    顯有重大困難情事，原審法院以此認抗告人空言主張其因生
    病致97年1月至6月無工作收入而無法履行協商方案，即非可
    採等節，尚非無據。
  (六)至抗告人主張其於98年4月16所陳報之臺北市市立聯合醫院
    忠孝院區診斷書影本（見原審卷第120頁），已釋明抗告人
    有因不可歸責於己之事由致履行原協商方案顯有重大困難之
    情事云云，惟查該診斷書之記載：「97年1月至6月份，個案
    僅97年2月18日來門診一次（前一次為96年8月6日，後一次
    為97年7月15日），證之長期服藥，情緒較穩定，可做一點
    做，情緒不穩（未規律治療），則不易投入工作（注意力不
    易集中，情緒易失控等）。因此，97年1月至6月份期間，應
    是情緒較不穩定的時期，比較無法規律上班。」，可知抗告
    人並無因病持續就醫之情形，且抗告人之病情既可以藥物控
    制，抗告人竟至97年7月15日始至臺北市立聯合醫院忠孝院
    區複診進行治療，難謂無違事理之常。故抗告人主張有非可
    歸責於己致履行債務顯有重大困難之事由，尚難採信。況所
    謂債務人不能清償債務，係指債務人之財產狀態，對於一般
    金錢債務長久不能支付之意，若僅因一時困難或主觀上不為
    清償，尚難認符合前開履行顯有重大困難之要件。
  (七)末查，金融機構就曾經參加95年度債務協商毀諾客戶提供「
    個別一致性協商方案」及對有繳款困難之債務協商持續履約
    客戶提供「變更債務協商協議書方案」，倘抗告人認該原協
    商方案有其他不適而應予調整之情形，即應再循協商途徑，
    經由個別債權銀行協商程序以重新評估其資力、債信及還款
    計劃謀求適當履債，方符合債清條例兼顧保障債權人公平受
    償及重建復甦債務人經濟生活之立法目的，實無任由抗告人
    選擇毀諾聲請更生之理。
四、綜上所述，本件抗告人應無履行債務顯有重大困難，或因不
    可歸責於己之事由，致履行協商顯有重大困難，其聲請更生
    自屬要件不備，則原審駁回抗告人之聲請，於法要無不合。
    抗告意旨指摘原裁定不當，求予廢棄改判，為無理由，應予
    駁回。
五、據上論結，爰依消費者債務清理條例第15條、民事訴訟法第
    495條之1第1項、第449條第1項、第95 條、第78條，裁定如
    主文。
中    華    民    國    98    年    12    月    1    日
              民事第一庭  審判長法  官  陳文正
                                法  官  賴秀蘭
                                法  官  林春鈴
以上正本係照原本作成。
本裁定不得再抗告。
中    華    民    國    98    年    12   月    1    日
                            書  記  官  潘惠敏

司法院資訊處製作；財團法人民間司法改革基金會備份。
